【裁判字號】    97,易,69
【裁判日期】    971106
【裁判案由】    偽造文書
【裁判全文】
臺灣花蓮地方法院刑事判決                97年度易字第69號
公  訴  人  臺灣花蓮地方法院檢察署檢察官
被      告  甲○○
上列被告因偽造文書案件，經檢察官提起公訴（96年度偵字第19
14號），本院判決如下：
    主  文
甲○○從事業務之人，明知為不實之事項，而登載於其業務上作
成之文書，足以生損害於他人，處有期徒刑陸月，如易科罰金，
以銀元佰元即新臺幣玖佰元折算壹日，減為有期徒刑月，如
易科罰金，以銀元佰元即新臺幣玖佰元折算壹日。
    事  實
一、甲○○係址設花蓮縣花蓮市○○路33號記典石材股份有限公
    司（下稱記典公司）監察人，為於必要時有召集股東會之權
    而為其業務之人，於民國94年8 月13日以記典公司監察人之
    身分在上址召開股東臨時會，明知出席股數依當時股東名簿
    記載備1,272 股，竟在股東臨時會議紀錄上，指示不知情擔
    任紀錄之陳聖文（陳聖文另由檢察官為不起訴處分），虛偽
    記載出席股數為2,040 股。並決議通過追認記典公司財務決
    算表冊，致生損害於記典公司股東戊○○、丙○○、張良財
    、邱美智、張好、張東明及記典公司。
二、案經記典公司訴由臺灣士林地方法院檢察署呈請臺灣高等法
    院檢察署令轉臺灣花蓮地方法院檢察署檢察官偵查起訴。
    理  由
壹、證據能力部分：按被告以外之人於審判外之言詞或書面陳述
    ，除法律有規定者外，不得作為證據；被告以外之人於偵查
    中向檢察官所為之陳述，除顯有不可信之情況者外，得為證
    據。又被告以外之人於審判外之陳述，經當事人於審判程序
    同意作為證據，法院審酌該言詞陳述或書面陳述作成時之情
    況，認為適當者，亦得為證據。當事人、代理人或辯護人於
    法院調查證據時，知有第159條第1項不得為證據之情形，而
    未於言詞辯論終結前聲明異議者，視為有前項之同意，刑事
    訴訟法第159條第1項、第159條之1第2項及第159條之5 分別
    定有明文。經查：本案證人丙○○於偵查中之證述，雖不合
    刑事訴訟法第159條第1項得為證據之要件，惟本院認彼等於
    偵查中所言，並無顯不可信之狀況，且公訴人、被告等對於
    上開於偵查中之言詞陳述，迄於本案言詞辯論終結前均未聲
    明異議，因認以之作為證據尚屬適當，故依上開規定，證人
    丙○○於偵查中之證述，應有證據能力。又本案認定事實所
    引用本件卷證所有之文書證據，檢察官、被告並未主張排除
    前開書證之證據能力，且迄於本院言詞辯論終結前均未表示
    異議，本院審酌前開書證並無刑事訴訟法第159條之4規定顯
    有不可信之情況與不得作為證據之情形，是本案認定事實所
    引用本件卷證所有之文書證據，亦均認為有證據能力，合先
    敘明。
貳、實體部分：
一、訊據被告甲○○固坦承確有以記典公司監察人身分，於94年
    8 月13日上午10時許在記典公司召開臨時股東會議，並由陳
    聖文擔任記錄，在會議紀錄上記載出席股數為2,040 股等情
    ，惟矢口否認有何業務登載不實之犯行，辯稱：伊於93年間
    8 月間，與案外人戊○○洽妥，由戊○○出資，伊出技術方
    式，由戊○○名義以新臺幣（下同）2,800 萬元向證人丙○○購買記典公司（股份總計4,000 股）經營伊取得之專利技
    術生產輕質骨材，並約定其中800 萬元由戊○○以現金分期
    支付丙○○，並依各期支付金額比例移轉股份，另由買下後
    之記典公司繼續承受原記典公司向銀行所借之貸款2,000 萬
    元。因戊○○長期旅居日本，遂授權伊與丙○○辦理記典公
    司之買賣、準備營運等相關事宜，當時只有伊與戊○○2 個
    實際的股東，伊出技術部分並占百分之51股份，案外人戊○○則占百分之49，伊則將股份登記在吳佩儒及陳聖文名下。
    但因案外人戊○○800 萬元並未完全支付，且滯留日本未歸
    ，公司無法經營，所以伊才以監察人身分召開上揭股東臨時
    會議，且伊既有百分51之股份，才會在記錄上填出席股數為
    2,040股，並無虛偽記載，亦不知公司法之規定云云。
    經查：
    (一)被告於93年間8月間，與案外人戊○○洽妥，以2,800萬元
      向證人丙○○購買記典公司，約定其中800 萬元部分由案
      外人戊○○以現金支付丙○○，另2,000 萬元則係原丙○○所經營之記典公司向銀行所借之貸款，由伊等買下後之
      記典公司承受。嗣被告於94年8 月13日上午10時許，在記
      典公司召開臨時股東會議，並由陳聖文擔任記錄，而該次
      出席之股東僅陳聖文（陳聖文並受吳佩儒委託出席），所
      代表之股份僅1272股，竟在會議紀錄上記載出席股數為2,
      040 股，然當時記典公司之股東，依股東名簿之記載則分
      別為戊○○（828 股）、陳聖文（636股）、吳佩儒（636
      股）、張良財（662股）、丙○○（300股）、邱美智（64
      股）、張好（300股）、張東明（574股）等情，除據被告
      供述在卷外，復有協議書、股東股權買賣契約書、記典公
      司股東會議紀錄及股東名簿在卷可稽，且為案外人戊○○
      所不否認，復與證人丙○○於偵查中及本院審理時之證述
      相符，自堪認定。
    (二)戊○○與被告等人向證人丙○○購買記典公司後，戊○○
      已陸續支付款項，故證人丙○○已分別將記典公司原股東
      張好、張良財於93年9月21日分別各移轉100股予吳佩儒、
      陳聖文；張三茂、邱美智於93年12月11 日分別移轉各100
      股予吳佩儒、陳聖文，及於93年12月13日，由廖京、張三
      茂、邱美智各移轉300股、100股、36股予吳佩儒及張東明
      移轉436股予陳聖文等情，有經濟部中部辦公室94年11月2
      2日經中三字第09430980880號書函附之記典公司變更登記
      申請書、股東名簿、股份有限公司股份轉讓證書在卷可稽
      （參他字第2873號卷第79頁至第139 頁）。證人丙○○於
      偵查中及本院審理時結證稱：記典公司原為伊的公司，張
      良才、張東明是伊兒子、廖京為伊妻子，張好為伊小妹、
      邱美智為張良財太太，均為記典公司原股東。當時被告與
      證人丁○○一起去找伊要買記典公司，後來戊○○也有與
      伊見面，並告訴伊公司的事委託給被告，伊是將記典公司
      股權一次全部賣掉，只是錢是分期付的，依付款進度分別
      移轉股權，只要有付款會計師即證人乙○○就會拿股份移
      轉證書給伊蓋章，伊就蓋章移轉股權，至移轉給何人伊並
      不清楚也不管等語（參偵字第10332號卷第28頁至第29 頁
      、本院卷第61頁至第62頁）；證人乙○○於本院審理時證
      稱：股份要過戶時，是由被告告知股份過戶給何人，由其
      辦理等語。是由上開2 人所證，本案記典公司股份過戶事
      宜，確由被告經手處理，且在本案股東臨時會召開前，原
      記典公司之股東丙○○、張良財、邱美智、張好、張東明
      仍持有記典公司股份，尚未移轉予戊○○、被告無訛。從
      而，本案關於記典公司股份尚未全部移轉完畢，被告不僅
      知之甚詳，甚且係均在被告掌握控制之下，自應明知94年
      8月13日臨時股東會出席股份總數僅1,272股。而被告於本
      院審理時，復坦承知悉該次臨時股東會時，股東名簿因股
      份尚未全部移轉而仍載有證人丙○○等人（參本院卷第97
      頁）。則被告在戊○○未全部付清向證人丙○○購買記典
      公司之款項而取得丙○○等人全部股份前，在實際上有出
      席之股份總數僅1,272股之情形下，即在會議紀錄上自行
      以占記典公司百分之51之股份，而記載出席股數為2,040
      股，顯屬不實而足以生損害於戊○○、丙○○、張良財、
      邱美智、張好、張東明及記典公司等人無訛。被告辯稱並
      未虛偽記載云云，已不足採。再者，被告除記典公司外，
      復經營佑利得科技股份有限公司（以其女吳佩儒掛名代表
      人），再酌其智識程度，對公司法之相關規定實難諉為不
      知，是被告上揭辯解，無非卸責之詞，難以採信。本案事
      證明確，被告犯行洵堪認定，自應依法論科。
二、按被告行為後，刑法部分條文業於95年7月1日修正施行。修
    正後刑法第2條第1項規定：「行為後法律有變更者，適用行
    為時之法律。但行為後之法律有利於行為人者，適用最有利
    於行為人之法律。」，此條規定係規範行為後法律變更所生
    新舊法律比較適用之準據，是刑法第2 條本身雖經修正，尚
    無比較新舊法之問題，應一律適用裁判時之現行刑法第2 條
    以決定適用之刑罰法律。又比較新舊法時，應就罪刑有關之
    共犯、未遂犯、想像競合犯、牽連犯、連續犯、結合犯，以
    及累犯加重、自首減輕暨其他法定加減原因（如身分加減）
    與加減例等一切情形，綜其全部罪刑之結果而為比較，復有
    最高法院95年5月23日所為之95年度第8次刑事庭會議決議可
    資參照。經查，(一)刑法第215 條業務登載不實罪並未修正，
    自無有利或不利而為新舊法比較適用之問題，惟其該條所定
    關罰金部分，因修正前刑法第33條第5款規定：「罰金：1元
    （銀元）以上」，而銀元與新臺幣間之折算，依現行法規所
    定貨幣單位折算新臺幣條例規定，以銀元1元折算新臺幣3元
    。而修正後刑法第33條第5款則規定：「罰金：新臺幣1,000
    元以上，以百元計算之。」，經比較新舊法之規定，修正後
    刑法第33條第5 款所定罰金之最低數額，較修正前提高，故
    修正前第33條第5款之規定對被告較有利。(二)修正前刑法第4
    1條第1 項前段規定：「犯最重本刑為5年以下有期徒刑以下
    之刑之罪，而受6 個月以下有期徒刑或拘役之宣告，因身體
    、教育、職業、家庭之關係或其他正當事由，執行顯有困難
    者，得以1元以上3 元以下折算1日，易科罰金。」；依修正
    前罰金罰鍰提高標準條例第2 條前段（現已刪除）規定：就
    其原定數額提高為100倍折算1日，則被告於95年6 月30日以
    前之犯罪，其行為時之易科罰金折算標準，應以銀元300 元
    折算1日，經折算為新臺幣後，應以新臺幣900元折算為1 日
    。惟被告行為後，新修正刑法第41條第1 項前段則規定：「
    犯最重本刑為5年以下有期徒刑以下之刑之罪，而受6個月以
    下有期徒刑或拘役之宣告者，得以新臺幣1 千元、2千元或3
    千元折算1 日，易科罰金。」是比較新舊法之結果，以修正
    前之規定較有利於被告，自應適用之。是綜上比較結果，被
    告於95年6 月30日以前之犯行，涉及法律變更之部分應以舊
    刑法之規定對被告較為有利，而應適用舊刑法之規定。
三、按監察人除董事會不為召集或不能召集股東會外，得為公司
    利益，於必要時，召集股東會，公司法第220條定有明文。
    是以監察人依上開規定召開股東會，亦為監察人之業務無訛
    。是核被告所為，係犯刑法第215 條之業務登載不實罪。被
    告利用不知情之陳聖文，在臨時股東會議紀錄上為出席股數
    為2040股之不實記載，為間接正犯。爰審酌被告尚無重大前
    科紀錄，素行尚可，此次係因與其他投資人生股權紛爭，致
    公司無法順利繼續營運，始以召開召開股東會方式，以求公
    司能順利經營運作而致為本案犯行，其犯罪之手段、動機尚
    非惡性重大，且本案之臨時股東會決議嗣後復已為本院判決
    撤銷，犯罪所生之危害非重，及其犯罪後仍一再否認犯行等
    一切情狀，量處如主文所示之刑，並諭知易科罰金之折算標
    準。末查中華民國96年罪犯減刑條例業自96年7 月16日施行
    ，被告所犯本件業務登載不實犯行，犯罪之時間係在96 年4
    月24日以前，符合減刑之條件，爰依上開條例第2條第1項第
    3 款之規定，就其宣告刑予以減刑2分之1，並諭知減得之刑
    之易科罰金折算標準。
據上論斷，應依刑事訴訟法第299條第1項前段，刑法第215 條、
第2條第1項，修正前刑法第41條第1 項前段，罰金罰鍰提高標準
條例第1條前段、修正前罰金罰鍰提高標準條例第2條，現行法規
所定貨幣單位折算新臺幣條例第2 條，中華民國96年罪犯減刑條
例第2條第1項第3款、第7條、第9條，判決如主文。
本案經檢察官孫源志到庭執行職務。
中    華    民    國    97    年    11    月    6     日
                  刑事第二庭    法  官  林恒祺
上列正本證明與原本無異。
如對本判決不服，應於送達後10日內，向本院提出上訴狀（上訴
狀應記載具體上訴理由並應抄附繕本）告訴人或被害人如對於本
判決不服者，應具備理由請求檢察官上訴，其上訴期間之計算係
以檢察官收受判決正本之日期為準。
中    華    民    國    97    年    11    月    6     日
                                書記官
附錄本判決論罪之法律條文：
中華民國刑法第215條
（業務上文書登載不實罪）
從事業務之人，明知為不實之事項，而登載於其業務上作成之文
書，足以生損害於公眾或他人者，處3年以下有期徒刑、拘役或5
百元以下罰金。


司法院資訊處製作；財團法人民間司法改革基金會備份。
